行　政　法　院　判　決　　　　　　　　　　　　　八十八年度判字第一○九七號
　　原　　　告　甲○○
　　被　　　告　財政部臺北市國稅局
右當事人間因綜合所得稅事件，原告不服行政院中華民國八十七年七月二十九日台八
十七訴字第三七九四九號再訴願決定，提起行政訴訟。本院判決如左︰
　　主  文
原告之訴駁回。
　　事  實
緣原告之配偶陳丹麗八十三年度綜合所得稅結算申報，漏報原告取自國防部中山科學
研究院（下稱中科院）之薪資所得新台幣（下同）二九○、○九八元，被告乃核定補
徵稅額三六、六九七元。陳丹麗不服，就上開薪資所得申請復查，未獲變更，原告繼
而一再訴願，遞遭決定駁回，遂提起行政訴訟。茲摘兩造訴辯意旨如次：
原告起訴意旨及補充理由略謂：按所得稅法第四條第八款免稅條款之立法意旨，在於
對從事研究開發工作者，予以租稅優惠，以便提昇國家科技水準，並改善社會生活條
件。中科院所研發者，乃及國家安全、全民福祉之國防科技，非一般民生科技所可
比擬，而一般科技之研發尚且予以租稅優惠，舉輕以明重，本案之研發自應給予更高
之優渥與勵。故原告所領取者，不論名稱究係品位加給，抑或技術津貼，均為研究
補助費，合於免稅優惠之立法目的，依法免納所得稅。被告認定系爭所得為應稅所得
，所依據者為財政部民國六十八年十一月三十日台財稅第三八五○一號函釋：「一、
凡依職級按月、定額發給者，屬研究人員之薪資所得，應辦理扣繳，並於年度申報綜
合所得稅。二、如係按研究計畫個案給付，並非通案、按職級、按月給付者，則為研
究補助費，依法可免納所得稅。．．．」依此函釋，系爭所得是否屬免稅之研究補助
費，首應審查者，為該項所得之本質，而非給付之方式。被告以法律未規定之要件（
所得稅法第四條第八款及第十四條第一項第三類條文中均無按月定額支給者為薪資所
得之敘述）限制免稅之認定標準，顯與「租稅法定主義」有違。至系爭「品位加給」
（或技術津貼）之本質為何﹖給付機關遠比其他機關清楚，系爭所得既經發放單位認
定為免稅所得，自堪採信。況十數年來扣繳機關及徵、納雙方均如此認定，財政部亦
從無異議，益證該項所得確為免稅之研究補助費無疑。姑且不論系爭品位加給（或技
術津貼）本質為何，但就中科院自申請及至發放該項所得予員工之過程觀之，亦合於
上開財政部函釋說明第二點免納所得稅之要件。查系爭研究補助費係以「個案」申請
，換言之，是針對每個研究計劃個別申請，其發放方式係依各個員工對各個不同之專
案所作之各別貢獻程度，分別發放。因此，在不同之專案中，各參與員工所領取之研
究補助費，並不固定，非定額給付。研究補助費依其性質原應依各階段進度，分別給
予，但國防科技之研發乃經年累月始能獲得成果，倘堅持該原則，將置員工生活於不
顧，有鑒於此，在會計上乃依員工參與程度不同，分別計算獎勵津貼之金額，採按月
給付，此乃權衡變通辦法，惟中科院係專案個別申請研究補助費，且按研究計畫個案
分別給付，應無疑義。由此得知，系爭品位加給（或技術津貼）所得，依上開函釋應
屬免稅範圍。次查，所謂「按職級給付」，乃鑑於參與研發者能力、經驗、資歷等各
不相同，故有不同之獎勵，中科院為求客觀之標準，因此訂有職等，焉能倒果為因，
以有職等之訂定，並依此作為研究費之發放標準，即否定研究費之本質，該項認定顯
與論理法則有違。又「按月給付」，實乃國防科技研發成果之顯現須經漫長時間，倘
不採按月支領，顯然不足以維持研究人員之生活。該核發方式著重於員工實際生活所
需，尚不影響該系爭所得之本質。被告及一再訴願機關以此法律未規定之免稅要件強
加入本件免稅之認定，已違背「租稅法定主義」，其無國防科技研發之特性，徒以
發放方式之固定與否為免稅認定之標準，亦嫌速斷。再查，本案係就八十三年度之綜
合所得稅短報作成處分，中科院扣繳「品位加給」及「技術津貼」所得係於八十三年
應財政部臺灣省北區國稅局（下稱北區國稅局）之請，就當（八十三）年度先行扣繳
。然該項所得是否應稅，現仍爭議中，被告竟以事後且尚未定讞之行為，作為處分及
復查決定之依據，且中科院掣發扣繳憑單之原因、所據法令為何﹖在在不詳，被告卻
依此為補稅理由，實屬牽強。反之，倘中科院自始拒發扣繳憑單，依再訴願決定理由
意旨，是否就證明該項所得為免稅﹖被告及其上級機關怠於事實之認定，而以扣繳憑
單之掣發與否為課稅之認定標準，實有悖依法課稅原則，再訴願決定維持原處分，亦
屬違誤，均應予以撤銷。次按公法上之爭訟，應有信賴保護原則之適用，不論行政機
關之決定是否合法，除了重大且明顯之瑕疵或其違法係可歸責於納稅義務人外，行政
機關之行為一經表露於外，人民通常會對其所造成「法律狀態」之存續寄以信賴，並
以之作為行為依據，此種依據之信賴，應受保護，否則人民將生活於一不確定之法律
狀態中。系爭品位加給（或技術津貼）應否課徵所得稅，早在六十八年財政部即擬具
辦法報行政院六十八年十一月八日台六十八財第一一二○四號函准備查在案，並以台
財稅第三八五○一號函復國防部。中科院遵循往例，就系爭所得仍依法認定為免稅，
因此未開立扣繳憑單給原告。甚者，稅捐稽徵人員逐年審閱中科院相關之會計資料，
對系爭金額未予扣繳乙節，均未予置喙，洵證稅捐稽徵人員同意中科院對該所得性質
認定為研究補助費，屬免稅範圍，為合法、適當。又八十一年十一月三日中科院尚以
中科院（八十一）訓誠字第一六八七三號函北區國稅局，檢送有關研究補助費之相關
資料及其性質證明，將品味加給等之由來、給予精神、發放方式及與稅務機關協商經
過詳加說明，且載明該項給予之本質屬「獎勵科技人員竭盡心智參與研發工作，另編
列研發人員研究補助費及技術津貼。」以證實該筆研究補助費應屬免徵所得稅範圍，
該局亦無疑義，是原告對系爭所得免納所得稅之信賴利益應受保護。再就財稅機關之
作為以觀，財政部賦稅署於八十年一月四日就納稅義務人所提出中科院非軍職人員薪
資未盡合理之建言，移交桃園縣稅捐稽徵處查明，經該處大溪分處派員瞭解調查結果
略以：據中科院稱其員工薪資係分本俸及品位（研究補助費）兩部分，本俸依法課稅
，至品位加給依所得稅法第四條第八款規定，依法免納所得稅。並函復納稅義務人略
以：「中科院員工研究加給係政府為獎勵科技人員科技研究工作之補助費，此研究補
助費台端建議應改成單一薪俸核課綜合所得稅，以健全所得稅制，此案俟所得稅法修
正時將一併建議上級單位參採。」按對於法律之規定有疑義者，自當以命令補充之。
系爭所得依上所陳，迨至八十年稅捐機關仍為免稅所得，嗣後法律見解或行政命令
縱有變更，亦應詳述理由，重新發布，並自新函令頒布日生效，否則人民財產權之保
障，將無所依歸。當年國防部以原告之「研究補助費」（品味加給）為薪資外之免稅
給與，係循例鼓勵國防科技之研發，不予扣繳所得稅，中科院亦未將研究加給計入年
終獎金、退休金或資遣費給與之內涵。而中科院自成立時起，即將薪資與研究加給分
別發給，薪資與一般公務員相同，於月初發放，研究加給則於月終發予各人，直至八
十三年十月初始併同發放。財政部所謂固定薪資之權益何在？既無相對權益，何來固
定薪資之意義。國防部長久以來，均未將研究加給視為固定薪資，品位加給是加是減
，是否調整，皆以一紙命令為之。財政、國防兩部均隸屬行政院，政府施政應為一體
，何以產生如此損傷人民情況？總統在八十四年十月十二日中常會中裁示「中科院文
職員工『品位加給』及『技術津貼』所得稅追繳案，財稅單位對法律之引用，不宜因
時而異，以溯及既往方式，追課亦有不妥，本案及人數眾多，波及層面甚廣，其可
能衍生之社會問題，應予重，希行政院相關單位盡速妥善處理，以免影響政府威信
及當事人權益。」行政院秘書長遂以八十四年十月十七日台八十四財第三七○○七號
函國防部及財政部，函中未要求財政部門追溯五年「研究補助費」之所得稅，財稅部
門自行衍釋該行政命令，漠視人民權益。另外，軍醫除軍餉免稅外，在軍醫院執業之
加給均需繳稅，而中科院軍職員工除軍餉外，其研究加給（品位加給）亦可免稅負，
此豈非雙重標準。根據自立晚報八十七年五月二十三日報導，追繳風波之起因，在於
原先科聘人員領取之研究費，原依法得以免稅，但在七十四年間，國防部將該項研究
改為「品味加給」發放，致品味加給成為薪資之一部分，不再符合免稅要件，故有財
政部追繳稅款動作，亦因此，中科院員工對管理階層產生不信任。認真細究，其責任
應在國防部當初政策擬定時，對稅法相關規定之疏忽。原告並不反對依法納稅為國民
應盡之義務，但政府施政應具一貫性及公平性，國防部當初政策疏忽，何以要員工承
受權益之損害？人民之生活、財產政府如何保障？聯合報八十七年二月二十六日報導
：今年起中小學教師之課後輔導、暑期藝術活動所得，要開始繳納所得稅。檢此篇
報導，原告赫然發現財稅單位並未就另發現應徵之稅捐者，依法補徵教職員五年漏稅
額並予以處罰，僅以「不瞭解」一詞帶過。財稅單位若非嚴重違法失職，包庇特定職
業人士，亦係為自己未依法行政脫罪。而國家法令，應對全體國民一體適用，不能因
職業採差別待遇，且依憲法規定，亦應採對人民較有利之解釋。被告對原告所有質疑
點均未直接答辯，僅重申其錯誤觀點，請責其重新答辯，否則應作被告已承認原處分
為非法之認定。綜合上述，系爭品位加給除主管財稅機關合理說明該項所得不予免稅
之理由並發布新函令，否則自應依歷年來徵、納雙方共識，就系爭所得列入免予申報
並繳納所得稅之項目。為此尚請判決將一再訴願決定及原處分均撤銷，以維原告權益
等語。
被告答辯意旨略謂︰中科院之預算雖分別依計畫編列人事費支應其員工之各項給與，
但實際上領受「科技品位加給」或「技術津貼」之非軍職人員，無論配屬之單位或參
與不同計畫，悉依該院所訂「科技人員品位支給標準表」、「技術員薪給標準表」之
等級，每月按職級定額領取「品位加給」或「技術津貼」。該院與其聘僱人員之約定
事項亦載明所指薪給，除實物代金及眷補費外，包括全部給與，是以該院非軍職人員
所領受之「品位加給」或「技術津貼」，核屬其在職務上或工作上因提供勞務所取得
之報酬。另北區國稅局於八十二年間曾派員前往該院現場瞭解結果，該院支付非軍職
人員之「品位加給」及「技術津貼」係採按月給付方式，並非按研究計畫個案給付，
復經中科院八十一年十一月三日八十一訓誠字第一六八七三號函致該局說明該院各類
薪資扣繳所得狀況：「本院於年度開始即訂有各項研究計畫，並按照研究計畫逐月實
施。各項研究計畫除一般經費外，為獎勵科技人員竭盡心智參與研發工作，另編列研
發人員研究補助費及技術津貼。為便利作業，研發人員研究補助費係採按月發放方式
，再經由成本歸戶手續，回歸計畫預算內（研究補助費採個案給付，必將增加人力及
作業之負擔，不符經濟效益）」等語。足見中科院給付非軍職員工之「品位加給」及
「技術津貼」之所得，屬經常性研究補助費給與，且依職級按月定額支給，為提供勞
務所取得之報酬，依行為時所得稅法第四條第八款但書及第十四條第一項第三類規定
，核非免稅之研究補助費所得，乃屬應課稅之薪資所得，殆無疑義。本件原核定發單
補徵稅款，未逾稅捐稽徵法第二十一條所定核課期間，所稱基於信賴利益不宜追溯補
徵等節，殊無足採。至原告主張稅捐稽徵人員依所得稅法第九十五條規定，逐年至中
科院查閱會計資料，而對該研究補助費未予扣繳並未置喙，顯證稅捐稽徵人員亦同意
中科院將研究補助費性質認定為免稅範圍乙節，經查，納稅義務人如有所得稅法第十
四條第一項各類之所得，即應依同法第七十一條規定申報納稅，所得稅法第九十五條
規定，僅係為加強課稅資料之正確性，授予稽徵機關調查及督促扣繳義務人對於扣繳
報告之確實，尚不因稽徵機關未為調查或督促扣繳義務人，即認納稅義務人就其取得
之所得不負申報納稅之義務，原告之指摘，顯屬誤會。另查，此類案件業經大院八十
五年度判字第三一七五號、八十六年度判字第一二號、七五號等判決駁回在案。原核
定及復查、訴願、再訴願決定，並無違誤，請駁回原告之訴等語。
　　理  由
按中華民國政府或外國政府，國際機構、教育、文化、科學研究機構、團體，或其他
公私組織，為獎勵進修、研究或參加科學或職業訓練而給與之獎學金及研究、考察補
助費等所得，免納所得稅。但受領之獎學金或補助費，如係為授與人提供勞務所取得
之報酬，不適用之，為行為時所得稅法第四條第八款所規定。又凡公、教、軍、警、
公私事業職工薪資及提供勞務者之所得，為薪資所得，該項所得之計算，以在職務上
或工作上取得之各種薪資收入為所得額；前項薪資包括薪金、俸給、工資、津貼、歲
費、獎金、紅利、各種補助費及按月或按年分期給付之退休金或養老金。但為雇主之
目的，執行職務而支領之差旅費、日支費及加班費不超過規定標準者，及依同法第四
條規定免稅之項目，不在此限，復為同法第十四條第一項第三類所明定。本件原告之
配偶陳丹麗八十三年度綜合所得稅結算申報，漏報原告取自中科院之薪資所得二九○
、○九八元，被告乃核定補徵稅額三六、六九七元。陳丹麗不服，就上開薪資所得申
請復查，未獲變更，原告繼而循序提起行政訴訟，主張如事實欄所載。經查行政法上
所謂信賴保護原則，係指人民因相信既存之法秩序，而安排其生活或處置其財產，則
不能因嗣後法規之制定或修正，而使其遭受不能預見之損害，用以保護人民之既得權
益。本原則之適用，係在禁止新制定或修正法規有溯及既往之效力。而所謂平等原則
，係指相同之事件應為相同之處理，不同之事件則應為不同之處理，除有合理正當之
事由外，否則不得為差別待遇。本件中科院之預算雖分別依計畫編列人事費支應其員
工之各項給與，但實際上領受「品位加給」或「技術津貼」之非軍職人員，無論配屬
之單位參與不同計畫，均依該院所訂「科技人員品位加給支給標準表」、「技術員薪
給標準表」之等級，每月按級定額領取科技品位加給或技術津貼。且該院與其聘僱人
員之約定事項亦載明所指薪給，除實物代金及眷補費外，包括全部給與，其非軍職人
員所領受之科技品位加給或技術津貼，核屬因提供勞務所取得之報酬，應無行為時所
得稅法第四條第八款免納所得稅規定之適用。況北區國稅局於八十二年間派員前往該
中科院瞭解結果，其支付非軍職人員之科技品位加給及技術津貼確係按月給付方式，
復經中科院八十一年十一月三日（八一）訓誠字第一六八七三號函致該局，說明該院
各類薪資扣繳所得稅狀況：「本院於年度開始即訂有各項研究計畫，並按照研究計畫
逐月實施。各項研究計畫除一般經費外，為獎勵科技人員竭盡心智參與研發工作，另
編列研發人員研究補助費及技術津貼。為便利作業，研發人員研究補助費係採按月發
放方式，再經由成本歸戶手續，回歸計畫預算內（研究補助費採個案給付，必將增加
人力及作業之負擔，不符經濟效益）」等語。足見中科院給付非軍職員工之品位加給
及技術津貼之所得，屬經常性研究補助費給與，依職級按月定額支給，為提供勞務所
取得之報酬，依首揭規定，核非免稅之薪資所得，被告依法發單補徵稅款，未逾稅捐
稽徵法第二十一條所定核課期間，亦未違反租稅法定主義。次查，所得稅法第四條第
八款立法意旨，固在獎勵研究等，但仍須合於該款規定要件者，始能獲免稅獎勵，尚
非所有獎學金或補助費均得免稅。而首揭所得稅法規定一直未變更，解釋該稅法之行
政院及財政部之函釋，既未及於法規之制定或修正，又非該稅法之補充規定，則上開
函釋應追溯至首開稅法頒布時生效適用，無行政法信賴保護原則之適用。況財政部（
六十八）台財稅第三八五○一號函係謂：「一、凡依職級按月定額發給者，應屬各該
研究人員之薪資所得，應於給付時應依法辦理扣繳，所得人並應於年度結算申報時合
併申報課稅。二、如係按研究計劃個案給付、並非通案按職級按月給付者，則為研究
補助費，依法可免納所得稅。三、如屬第一種情形，中科院以往未依法扣繳，所得人
以往年度亦未申報納稅者，應即請中科院轉知各所得人自行向稽徵機關補報並補繳應
納稅款，可免予處罰，自六十九年一月起，中科院應於給付時依法扣繳，所得人應於
每年終後合併申報綜合所得稅。．．．」該函釋明白指出，凡依職級按月定額發給者
，應屬研究人員之薪資所得，所得人應申報課稅，並未就系爭依職級按月定額發給之
所得為應予免稅之承諾，無信賴保護原則之適用。北區國稅局八十二年四月十五日北
區國稅三第八二○○七三○七號函僅係該局對財政部之建議函，並非對外發布之有效
函釋，亦不因該建議函而生信賴保護之問題。行政院、財政部就中科院非軍職人員所
領品位加給及技術津貼等函釋，均係對該類所得是否合於所得稅法第四條第八款免稅
條件為解釋，亦即對條文文義為闡明，性質上為解釋函，應自法規生效之日起有其適
用，上開函釋並非就稅法未規定事項另作補充規定，非自發布時適用。原告所引本院
其他判決，與本案情形有間，且非判例，尚無拘束本件效力。而有無扣繳憑單，扣繳
義務人是否違反扣繳義務，於原告之納稅義務並無影響。再查中小學教師課後輔導等
所得，與系爭所得，性質上並非相同之事件，本件被告對原告課稅之處分，無違憲法
第七條平等原則。軍醫等現役軍人之薪餉，依行為時所得稅法第四條第一款規定，固
免納所得稅，然原告非現役軍人，自無該款之適用。另納稅義務人如有前開所得稅法
第十四條第一項各類之所得，即應依同法第七十一條規定申報納稅，有無扣繳憑單，
扣繳義務人是否違反扣繳義務，於原告之納稅義務並無影響，亦不因稽徵機關未為調
查或督促扣繳義務人確實扣繳，即認納稅義務人就其取得之所得不負申報納稅之義務
，本案非以扣繳憑單之有無，為課稅之依據。系爭所得究係與本俸一併發給，或分次
核發，與是否應稅無關。被告縱未對原告各項主張，逐一答辯，亦難據此認定原處分
為違法。綜上所述，原告主張各節均無可採，被告依首揭規定補徵漏報稅款，一再訴
願決定，遞予維持，俱無違誤。原告起訴意旨，難謂有理，應予駁回。
據上論結，本件原告之訴為無理由，爰依行政訴訟法第二十六條後段，判決如主文。
中    華    民    國     八十八      年      四      月      十五       日
                    行 政 法 院 第 一 庭
                                審 判 長 評  事      黃  綠  星
                                         評　事　　　林　茂　權
                                         評  事      高  秀  真
                                         評  事      藍  獻  林
                                         評  事      黃  璽  君
右  正  本  證  明  與  原  本  無  異
                                         法院書記官  邱  彰  德
中    華    民    國     八十八      年      四      月      十五       日
